【裁判字號】    98,易,1074
【裁判日期】    990122
【裁判案由】    侵占
【裁判全文】
臺灣高雄地方法院刑事判決              98年度易字第1074號
公  訴  人  臺灣高雄地方法院檢察署檢察官
被      告  甲○○
選任辯護人  王叡齡律師
            陳建誌律師
上列被告因侵占案件，經檢察官提起公訴（98年度偵續字第294
號），本院判決如下：
    主  文
甲○○無罪。
    理  由
一、證據能力部分：
    被告以外之人於審判外之言詞或書面陳述，除法律有規定者
    外，不得作為證據；被告以外之人於審判外之陳述，雖不符
    前4 條之規定，而經當事人於審判程序同意作為證據，法院
    審酌該言詞陳述或書面陳述作成時之情況，認為適當者，亦
    得為證據；刑事訴訟法第159 條第1 項、第159 條之5 第1
    項定有明文。本判決認定事實所引用之證據資料，除原已符
    合刑事訴訟法第159 條之1 至第159 條之4 ，及法律另有規
    定等傳聞法則例外規定得作為證據以外；其餘並非公務員違
    背法定程序所取得，檢察官、被告甲○○（下稱被告）於本
    院均同意作為認定事實之證據，且審酌證人即告訴人丙○○
    （下稱告訴人）、證人即被告之弟張振清、證人洪政民之供
    述或承諾書（賣渡書，下稱承諾書）、通知書作成時之情況
    ，並無違法不當或證明力明顯過低之瑕疵，認為以之作為證
    據為適當，均得作為證據。
二、公訴意旨略以：被告於民國97年1 月7 日起，以每月租金新
    臺幣（下同）6,000 元，向告訴人承租高雄縣鳳山市○○街
    35巷21號之房屋（下稱系爭房屋），嗣被告因積欠告訴人房
    租共12,000元，遂與告訴人於同年7 月6 日簽定承諾書，約
    定將被告所有置放在系爭房屋內之電冰箱（大型TATUNG）1
    臺、電視機（SAMPO ）2 臺、飲水機1 臺、瓦斯爐1 臺及雙
    人床2 座等物品（下稱系爭物品）之所有權轉讓與告訴人，
    用以抵償積欠之房租。詎被告明知系爭物品之所有權已屬於
    告訴人，竟意圖為自己及其不知情之胞弟張振清不法之所有
    ，以易持有為所有之意思，於同年11月間某日，要求張振清
    將系爭物品搬離系爭房屋，張振清遂於同年11月14日，協同
    不知情之友人洪正民，將系爭物品搬遷至張振清位於高雄縣
    鳳山市○○路之租屋處，供張振清使用，被告則以此方式侵
    占之。嗣告訴人於同年11月17日下午2 時30分許，前往系爭
    房屋查看，發現系爭物品已被搬離一空，始悉上情，而報警
    查獲。因認被告涉犯刑法第335 條第1 項之侵占罪嫌云云。
三、按犯罪事實應依證據認定之，無證據不得認定犯罪事實；不
    能證明被告犯罪者，應諭知無罪之判決，刑事訴訟法第154
    條第2 項、第301 條第1 項分別定有明文。又認定不利於被
    告之事實，須依積極證據，苟積極證據不足為不利於被告事
    實之認定時，即應為有利於被告事實之認定，更不必有何有
    利之證據；認定犯罪事實所憑之證據，雖不以直接證據為限
    ，間接證據亦包括在內，然而無論直接或間接證據，其為訴
    訟上之證明，須於通常一般之人均不致有所懷疑，而得確信
    其為真實之程度者，始得據為有罪之認定，倘其證明尚未達
    到此一程度，而有合理性之懷疑存在時，即無從遽為有罪之
    確信（最高法院30年上字第816 號判例及76年臺上字第4986
    號判例可資參照）。且刑事訴訟法第161 條已於91年2 月8
    日修正公布，其第1 項規定：檢察官就被告犯罪事實，應負
    舉證責任，並指出證明之方法。因此，檢察官對於起訴之犯
    罪事實，應負提出證據及說服之實質舉證責任。倘其所提出
    之證據，不足為被告有罪之積極證明，或其指出證明之方法
    ，無從說服法院以形成被告有罪之心證，基於無罪推定之原
    則，自應為被告無罪判決之諭知（最高法院92年度臺上字第
    128 號判例意旨可資參照）。
四、檢察官認被告涉犯侵占罪嫌，無非以告訴人之指訴、證人張
    振清之證述及房屋租賃契約書、承諾書、通知書、系爭房屋
    照片等為其論據。訊據被告堅詞否認上開犯行，辯稱：我沒
    有不法所有之意圖等語。經查：
  (一)被告與告訴人係約定將被告所有之系爭物品，折價10,000元
    賣予告訴人，並以買賣之價金，作為承租押金，用以抵扣被
    告積欠之租金及水電費等情，業據告訴人稱：「甲○○積欠
    我6 個月又10日之房租，所以她於97年7 月6 日把其租屋處
    內所有之冰箱1 台、電視2 台、飲水機1 台及雙人床2 座以
    1 萬元抵銷房租錢；是我提議將她租屋處的系爭物品來抵租
    金，雙方都有同意了」（見警卷第2 頁、本院卷第50頁）明
    確，並有承諾書（見警卷第8 頁）附卷可參。且就系爭物品
    交付之期限與方式，於承諾書中亦載明「搬遷時應全部點交
    」，足認被告與告訴人係約定於搬遷時始將系爭物品點交。
    告訴人雖於本院稱：「我在寫承諾書時，有與被告點交系爭
    物品，承諾書上的電視及冰箱的品牌是依我當場看到所寫的
    」（見本院卷第50頁、第51頁），惟告訴人與被告於承諾書
    上，僅約定將於被告搬遷時全部點交系爭物品，甚至在通知
    書上，尤特別約定點交時並應書立契據（見警卷第9 頁），
    是解釋告訴人與被告間之真意，關於系爭物品之交付既均應
    以點交並立契據之方式行之，然依卷附資料均無系爭物品之
    點交契據，且承諾書上關於系爭物品之記載，亦僅屬約定日
    後交付標的之明細表列，尚不能僅據告訴人單一指述，即遽
    認被告確已將系爭物品逐一交付予告訴人。是告訴人既尚未
    因被告之交付取得系爭物品之所有權，系爭物品應仍屬原所
    有權人即被告所有，自無疑義，則被告縱未於搬遷之際依承
    諾書之約定，將系爭物品點交與告訴人，僅屬未履行依買賣
    契約交付標的物之義務，被告持有自己之物，要無成立侵占
    罪之餘地。
  (二)縱認告訴人業已取得系爭物品之所有權，然查：
  1.被告於97年11月14日張振清前往系爭房屋協助搬家之時，並
    未在場，亦未指示張振清搬運之標的，業據證人張振清稱：
    「系爭物品我是直接搬到我當時的租屋處，我不知道要留給
    房東；因為甲○○說房東在趕人了，而且住處沒有電、沒有
    水，不能住了，叫我找時間去把東西搬走；我之前沒有住在
    甲○○的租屋處，我只有偶爾放假會去；甲○○沒有講哪些
    東西不能搬，我就找洪政民一起去搬，且搬家時甲○○沒有
    在場；我以為都是甲○○的東西，所以我就全部搬回來，我
    與甲○○沒有分說哪些東西要給我用」（見偵二卷第25頁至
    第26頁、偵一卷第28頁）等語明確，而就被告於張振清協助
    搬家之際並未在場指示搬運之作業等情，亦有證人洪政民稱
    ：「97年11月14日只有我跟張振清前往系爭房屋，當時甲○
    ○並不在場」（見偵一卷第28頁），足認被告稱：「我是請
    我弟弟張振清幫我搬的，因為搬家時我沒有在場，我在外面
    工作，且張振清也在工作，何時會去搬我也不知道，所以我
    疏忽沒有交待他哪些東西屬於丙○○所有不能搬；我還住在
    系爭房屋時，房東就進去換鎖，並斷電且把地下水馬達拿掉
    ，所以我才沒把鑰匙還給房東，且我也忘記系爭物品要返還
    」（見偵一卷第12頁、偵二卷第24頁）等語應屬真正，則被
    告匆忙搬離間疏未注意指示張振清留下系爭物品勿搬離系爭
    房屋，亦甚合理，是否能以被告此一疏失，遽認被告有為自
    己不法所有之意圖，已有疑問。是檢察官以被告迭於97年7
    月6 日與告訴人簽定承諾書、復於97年8 月30日再度收受通
    知書，被告焉能遺忘應於搬家時點交系爭物品為由，推認被
    告有為自己不法所有之意圖，似未審酌被告生活環境困窘，
    為另覓棲身之所，匆忙間思慮不周、忙中犯錯之可能。
  2.另被告確曾於知悉系爭物品之去向後，向告訴人表示欲返還
    系爭物品等情，業據證人張振清稱：「房東對甲○○提告之
    後，我就將電源拔掉沒有使用，準備要還給房東，但他也不
    要；甲○○是在到警局做筆錄前，才問洪政民我們何時搬系
    爭物品的」（見偵二卷第25頁、偵一卷第28頁），核與告訴
    人稱：「被告有打電話說要將家具、電器還給我，但我拒絕
    她，我要求她還我現金」（見偵一卷第44頁）相符，足認被
    告係於告訴人提出告訴之後，才知悉系爭物品業經張振清與
    洪政民搬至張振清之住處，嗣後並向告訴人表示返還系爭物
    品之意願，惟因告訴人之拒絕致無法返還系爭物品等情，亦
    與被告稱：「我不知道張振清何時去搬的；我有聯繫告訴人
    要返還系爭物品，但他說不要系爭物品，他要我還他38,299
    元，我沒有工作，無法還他錢」（見偵一卷第36頁、偵二卷
    第16頁）並無不符。是被告既係於告訴人提出告訴後始向洪
    政民詢問張振清何時取得系爭物品而知悉系爭物品之去向，
    嗣後並表示返還系爭物品之意願，被告應無侵占系爭物品之
    犯意甚明，是否能端以被告無法與告訴人就如何返還系爭物
    品達成合意，推論被告係有意侵占系爭物品？亦容有審認之
    餘地。
  3.又被告於搬離系爭房屋之際，業已積欠數月之房租及電費等
    情，業據告訴人稱：「被告欠我房租3 萬多元，就偷偷搬走
    ；被告有5 、6 個月沒繳電費，一共欠我6 個月的房租」（
    見偵二卷第26頁）明確，雖與被告所自陳：「我有積欠租金
    ，但不到6 個月，約2 萬多元；至於電費未繳部分，沒有5
    、6 個月這麼久，但是我確實沒有繳，幾個月我記不清楚」
    （見偵二卷第17頁、第26頁），在金額部分略有出入，然被
    告確實積欠告訴人數月房租與電費之事實，應堪予認定。復
    徵諸被告早於97年7 月6 日，以其所有之系爭物品，折價10
    ,000元與其積欠告訴人之房租相抵，甚至被告與告訴人簽定
    承諾書後，猶因積欠告訴人8 月、9 月之房租，而接獲告訴
    人寄發之通知書催討欠款（見警卷第9 頁），顯見被告確實
    經濟拮据，為免向告訴人辭行時遭催討所積欠之房租與電費
    ，故不辭而別，亦甚合於情理，是被告於偵訊時稱：「我欠
    人家錢，我不敢通知他」（見偵二卷第17頁）應係符合實情
    ，不能指其係事後飾詞狡辯。則是否能僅以被告明知積欠房
    租，且未於搬遷時通知告訴人，遽認被告就系爭物品同係為
    遂其侵占之意圖，而故意不通知告訴人到場點交，自非無疑
    。
五、綜上所述，檢察官所舉證據尚不足使本院形成被告確有意圖
    為自己或第三人不法之所有，而侵占自己持有他人之物之確
    信心證。此外，復查無其他積極證據，足資證明被告確有檢
    察官所指侵占之犯行，是揆諸首揭說明，自屬不能證明被告
    犯罪。
據上論斷，應依刑事訴訟法第301 條第1 項，判決如主文。
本案經檢察官乙○○到庭執行職務。
中    華    民    國    99    年    1     月    22    日
                  刑事第八庭  審判長法  官  王伯文
                                    法  官  蔣志宗
                                    法  官  謝宗翰
以上正本證明與原本無異。
如不服本判決應於收受送達後10日內向本院提出上訴書狀，並應
敘述具體理由；如未敘述上訴理由者，應於上訴期間屆滿後20日
內向本院補提理由書（均須按他造當事人之人數附繕本）「切勿
逕送上級法院」。
中    華    民    國    99    年    1     月    26    日
                                   書記官   李宗諺


司法院資訊處製作；財團法人民間司法改革基金會備份。
